臺灣臺南地方法院民事判決　　　　　　 96年度重家訴字第2號
原　　　告　乙○○
被　　　告　丁○○
　　　　　　戊○○
　　　　　　丙○○○○
兼上一人
訴訟代理人　甲○○
上列當事人間請求分割遺產等事件，經本院於民國九十六年十一
月十二日言詞辯論終結，判決如下：
    主      文
兩造公同共有如附表所示被繼承人曾榮山、曾楊榮之遺產，准予
分割，其分割方法如附表所示。
原告其餘之訴駁回。
訴訟費用新臺幣壹拾陸萬貳仟陸佰伍拾陸元由兩造每人各負擔五
分之一。
    事實及理由
一、原告主張：
  （一）被繼承人即兩造之父曾榮山於民國八十六年二月六日逝
        世，兩造及兩造之母曾楊榮為其繼承人；嗣兩造之母曾
        楊榮於八十七年八月二十九日逝世，依民法第一千一百
        三十八條、第一千一百四十一條之規定，兩造乃是被繼
        承人曾榮山及曾楊榮之全體繼承人，對於被繼承人曾榮
        山、曾楊榮之遺產，應繼分均各為五分之一。
  （二）在被繼承人曾榮山逝世之第三天即八十六年二月九日，
        原告為維護不識字且年邁體弱多病之先母曾楊榮及全體
        繼承人權益，以聲明書面交被告甲○○簽收轉知全體繼
        承人，請求依法處理先父遺產，惟被告等人挾先母自重
        ，不依法辦理。原告復於八十六年五月五日以台南郵局
        存證信函第一七四二號，及至先母過世後於八十八年五
        月三日以台南郵局存證信函第一七一一號、於九十二年
        二月十七日以台南北小北（二九支）郵局存證信函第一
        二四號，先後多次促請被告等人清點雙親遺產、製作遺
        產清冊、提出分割方案、協同辦理遺產分割事宜，詎被
        告等置之不理，且未經原告同意，逕以多數決私自申報
        遺產稅，並分別霸佔曾家各營業單位，僅將被繼承人曾
        榮山及曾楊榮遺產（以下簡稱系爭遺產）之土地部分辦
        理繼承登記為公同共有，並未公開推選遺產管理人，動
        產部分則拒絕依法交付，造成原告受資金應用及延遲給
        付之損失。再則，原告亦曾於八十七年十一月十六日，
        向台南市西區調解委員會就遺產分割事件以被告四人為
        對造人聲請調解，奈因雙方當事人意見不一致，致調解
        不成立。茲因兩造就系爭遺產既無不分割之協議，又無
        法律所規定不得分割之情事存在，惟兩造迄今將近十年
        仍無法達成分割遺產之協議，原告為此爰依民法第一千
        一百六十四條之規定，提起本件分割遺產之訴訟。原告
        以起訴狀繕本之送達，向被告表示終止上開遺產之公同
        共有關係，並訴請准予裁判分割遺產，以符法益。
  （三）又被繼承人曾榮山、曾楊榮之遺產，其中存款部分有遭
        被告等人私自提領者，有屬依民法第一千一百七十三條
        應予歸扣者、有屬被繼承人借名登記者，應計入被繼承
        人之遺產，茲說明如下：
        一曾榮山所遺存款被私自提領部分：被告甲○○未徵得
          全體繼承人之同意，擅自持曾榮山之存款印鑑章，於
          曾榮山過世後之八十六年二月十一日至同年三月十九
          日先後向台南企銀總行、台南企銀東寧分行、郵局台
          南十三支局、郵局台南永樂支局、彰化銀行西台南分
          行、台南市六信西門分社等金融機構提領曾榮山之存
          款共二百九十萬一千零二十元，此部分當計入曾榮山
          之遺產。
        二曾楊榮所遺存款被私自提領部分：被繼承人曾楊榮於
          八十七年一月三十一日至同年三月一日住進台南市郭
          綜合醫院加護病房急救期間，被告丁○○、甲○○擅
          自持曾楊榮之存款印鑑章，自先母曾楊榮存款帳戶提
          領存款：
          (一)被告丁○○於八十七年二月二日至七日自台南區中
            小企業銀行（以下簡稱台南企銀）東寧分行帳戶分
            十一次共領取六百二十萬元，轉存至同銀行丁○○
            帳戶內，此事實為國稅局所查獲。
          (二)被告甲○○於八十七年二月三日至七日自台南市第
            六信用合作社（以下簡稱台南六信）帳戶分八次共
            領取二百十二萬二千元，至今未予交代下落，此二
            部分之金額，當計入先母曾楊榮之遺產。
  （四）被告丁○○、丙○○○○、甲○○等人曾因結婚、營業
        、分居等事由，已從被繼承人分別受有台南市○○段三
        五八地號土地及其上建物價值三百四十三萬五千九百元
        、高雄市○○區○○街九三號樓房一棟價值一千萬元、
        台南縣永康市○○段一八九地號土地及其上建物價值二
        百二十五萬二千九百元等不動產之贈與，依民法第一千
        一百七十三條之規定，應將該贈予價額加入繼承開始時
        被繼承人之遺產中。
  （五）在鈞院八十五年度訴字第七二五號返還信託物事件審理
        中，被告丁○○曾證稱：「當初原告（即曾榮山）把我
        （即丁○○）．．．登記做股東並沒有出資，也沒有說
        要把股份給我們（即丁○○、戊○○、丙○○○○、甲○○），．．．」、被告戊○○隨之亦證稱：「證人（
        即丁○○）所言是實在。」，是以被告四人名義登記在
        大進廠企業有限公司（以下簡稱大進公司）之出資額及
        登記在超景工業股份有限公司（以下簡稱超景公司）之
        股份，僅係曾榮山借用被告四人之名義登記，被告四人
        之出資額及股份之實際所有人均是被繼承人曾榮山，均
        應計入被繼承人曾榮山之遺產，由全體繼承人分配之。
  （六）綜上，應加入及應計入被繼承人曾榮山、曾楊榮之遺產
        ，卻由被告等人掌握之財產彙整如下:
        一被告丁○○部分：
          (一)大進公司登記出資額一百二十萬元。
          (二)超景公司登記股份四十萬元（即四百股）。
          (三)房地產：八十年四月購買之台南市○○段四○三地
            號及建築物北安段三五八建號鋼筋混泥土造三樓房
            屋，價額三百四十三萬五千九百元。
          (四)自台南企銀曾楊榮帳戶提領，為國稅局所查獲之六
            百二十萬元。
        二被告戊○○部分：
          (一)大進公司登記出資額一百二十萬元。
          (二)超景公司登記股份七十萬元（即七百股）。
        三被告丙○○○○部分：
          (一)大進公司登記出資額一百萬元。
          (二)超景公司登記股份四十萬元（即四百股）。
          (三)高雄市○○區○○街九三號（曾榮山生前手寫紀錄
            「高雄厝」）價額一千萬元。
        四被告甲○○部分：
          (一)超景公司登記股份三十萬元（即三百股）。
          (二)房地產：六十九年四月購買之台南縣永康市○○段
            七○○地號及建築物東橋段一八九建號鋼筋混泥土
            造三樓房屋，價額二百二十五萬二千九百元。
          (三)現金：1.曾榮山部分：二百九十萬一千零二十元。
  （七）被告甲○○在曾榮山過世後未得全體繼承人之同意，擅
        自提領曾榮山存款八筆合計二百九十萬一千零二十元，
        曾楊榮在八十七年一月底住進郭綜合醫院急救時，被告
        丁○○自曾楊榮台南企銀東寧分行帳戶提領六百二十萬
        元，被告甲○○自台南六信帳戶提領二百十二萬二千元
        ，均係曾榮山與曾楊榮之遺產，而被告一直拒絕提出雙
        親遺產清冊及辦理後事之帳目，在被繼承人曾榮山及曾
        楊榮之遺產稅均已繳清之情況下，原告認：
        一被繼承人曾榮山部分：郵局未結清之存款仍保存在郵
          局外，被告甲○○提領之二百九十萬一千零二十元係
          連同其他遺產繳納曾榮山之遺產稅，所剩現金一百九
          十七萬三千四百九十二元仍在被告甲○○掌控中。
        二被繼承人曾楊榮部分：被告丁○○提領六百二十萬元
          及被告甲○○提領二百十二萬二千元係連同其他遺產
          繳納曾楊榮之遺產稅，所剩現金五百三十四萬六千二
          百八十一元係由被告丁○○掌控中。
        三上開二筆繳納被繼承人曾榮山、曾楊榮遺產稅所剩之
          現金，而分別在被告丁○○、甲○○掌握中，應視為
          渠等已先行獲得該遺產，在分配遺產時應由其應繼分
          中扣除。
  （八）對於被繼承人曾榮山及曾楊榮之遺產，按各繼承人應繼
        分五分之一分割，如前所述，因被告等四人已掌握上開
        應計入或加入之遺產，為免法律關係複雜化及簡化繼承
        登記手續，於遺產分割時，請逕將被告等四人掌握之上
        開遺產由被告等四人之應繼分中扣除（按借名登記分配
        給被告繼承），建議分割方案如下：
        一曾榮山、曾楊榮對曾家事業投資股份各一百二十萬及
          借被告之名應計入之股份以主管機關登記資本額共計
          八百四十二萬元，分配繼承額：各繼承人每人應受分
          配之登記資本額均為一百六十八萬四千元，請准分配
          如下所示:
          (一)乙○○繼承：1.曾榮山名下大進廠企業有限公司出
          (二)丁○○繼承：1.原借其名義登記之大進廠企業有限
          (三)戊○○繼承：1.原借其名義登記之大進廠企業有限
          (四)丙○○○○繼承：1.原借其名義登記之大進廠企業
          (五)甲○○繼承：1.曾榮山名下大進廠企業有限公司出
        二曾榮山、曾楊榮遺留之曾家事業股份及應歸入股份以
          及存款、現金、土地與信用合作社股權、債權及歸入
          不動產總價額為八千二百二十七萬零七百一十一元，
          五繼承人每人應受分配遺產價額均為一千六百四十五
          萬四千一百四十二元，請准分配如下所示：
          (一)乙○○繼承：
            1.曾家事業股份登記資本額一百六十三萬元。（如
              一）
            2.曾榮山郵局存款: 台南永樂郵局（台南十三支郵
              局）存簿儲金帳戶（帳號:000000-0）結存九千
              八百零三元、定期儲金帳戶（整存整付存單號碼
              ：00000000）本金利息四十五萬三千八百三十五
              元，存款總額合計四十六萬三千六百三十八元。
            3.土地：台南市○住段○○段六三之一地號土地面
              積一百八十平方公尺，價額一千四百四十萬元。
            4.墓園：台南縣關廟新埔段一之十、十一地號土地
              各持分五分之一，價額二十三萬零十元。
            ※共計繼承價額：一千六百七十二萬三千六百四十
            　八元整。應退還超過金額現金二十六萬九千五百
              零六元整。
          (二)丁○○繼承：
            1.曾家事業股份登記資本額一百六十三萬元。（如
              一）
            2.曾楊榮遺產稅繳納後現金餘額五百三十四萬六千
              二百八十一元。
            3.房地產：台南市○○段四○三地號土地及建築物
              北安段三五九建號樓房，價額三百四十三萬五千
              九百元。
            4.土地：台南市○住段○○段六三之四地號土地面
              積八十平方公尺，價額六百四十萬元。
            5.墓園：台南縣關廟新埔段一之十、十一地號土地
              各持分五分之一，價額二十三萬零十元。
            ※共計繼承價額：一千七百零四萬二千一百九十一
              元整。應退還超過金額現金五十八萬八千零四十
              九元整。
          (三)戊○○繼承：
            1.曾家事業股份登記資本額一百九十萬元。
            2.超景工業股份有限公司債權二百三十萬元。
            3.土地：台南市○住段○○段六六地號及福住段一
              小段六六之三地號土地，面積共一百四十三平方
              公尺，價額共計一千一百四十四萬元。
            4.墓園：台南縣關廟新埔段一之十、十一地號土地
              各持分五分之一，價額二十三萬零十元。
            ※共計繼承價額：一千五百八十七萬零一十元整。
　　　　　　　應補不足金額現金五十八萬四千一百三十二元整
              。
          (四)丙○○○○繼承：
            1.曾家事業股份登記資本額一百六十三萬元。（如
              一）
            2.高雄市店鋪住宅，曾榮山記載「高雄厝」價值一
              千萬元。
            3.土地：台南市○住段○○段六三之一地號土地面
              積六十平方公尺，價額四百八十萬元。
            4.墓園：台南縣關廟新埔段一之十、十一地號土地
              各持分五分之一，價額二十三萬零十元。
            ※共計繼承價額︰一千六百六十六萬零十元整。應
              退還超額現金二十萬五千八百六十八元整。
          (五)甲○○繼承：
            1.曾家事業股份登記資本額一百六十三萬元。（如
              一）
            2.曾榮山遺產稅繳納後現金餘額一百九十七萬三千
              四百九十二元。
            3.曾榮山台南市第四信用合作社股權四千元。
            4.曾楊榮台南市第六信用合作社股權四千元。
            5.超景工業股份有限公司債權五十四萬六千零五十
              元。
         　 6.房地產：台南縣永康東橋段七○○地號土地及建
          　  物高橋段一八九建號樓房，價額二百二十五萬二
              千九百元。
            7.土地：(1)台南市○住段○○段六七地號土地面積
            8.墓地：台南縣關廟新埔段一之十、十一地號土地
              各持分五分之一。價額二十三萬零十元。
            ※共計繼承價額：一千五百九十七萬四千八百五十
              二元整。應補不足額現金四十七萬九千二百九十
               元整。
  （九）被告等四人私自申報被繼承人曾楊榮遺產稅（申報時未
        知會原告），且漏報、匿報曾楊榮對外投資與對超景公
        司之債權及轉存於被告丁○○銀行帳戶之存款，再者，
        當時被告四人均為超景公司董事或監察人，對於曾楊榮
        擁有超景公司之債權理當十分清楚，被告丁○○於八十
        七年二月二日至七日自台南企銀東寧分行曾楊榮帳戶共
        提領六百二十萬元，並同日轉存於其私人帳戶更是確知
        之事實，足見這些財產確屬曾楊榮之遺產，於申報遺產
        稅時必須據實申報，而被告四人卻故意漏報、匿報，在
        國稅局開徵稅款後，被告等人又未及時作適當處理，致
        衍生罰款及延遲繳納之利息合計達三百二十八萬七千六
        百十五元，故國稅局之罰款及加計利息，確因「被告丁○○等四人之過失而支付」，依民法第一千一百五十條
        之規定，被告等四人應連帶賠償原告上開罰款及加計利
        息總金額五分之一的損失，。
  （十）被告須連帶賠償原告受延遲利息損失。蓋原告在被繼承
        人曾榮山逝世之第三天起至曾楊榮過世後先後多次以書
        面、存証信函並當面促請被告等人清點曾榮山、曾楊榮
        之遺產、製作遺產清冊、提出分割方案、協同辦理遺產
        分割事宜（因曾榮山、曾楊榮之金庫鑰匙、現金、所有
        權狀等財產及憑證全在被告等人手中），奈因被告等置
        之不理，且未經原告同意，被告等四人逕自申報遺產稅
        ，並分別霸佔曾家各營業單位，僅將系爭遺產之土地遺
        產辦理繼承登記為公同共有、並未公開推選遺產管理人
        ；動產部分則拒絕依法交付，動產依法雖屬公同共有，
        然實際上曾榮山、曾楊榮遺留之動產、不動產全在被告
        等四人掌控中，渠等自由支配應用，卻對原告之合法主
        張與要求置之不理，致原告遭受資金應用及延遲給付之
        損失；縱令被告等本於無因管理之旨管理系爭動產，然
        依民法第一百七十四條第一項規定「管理人違反本人明
        示或可得推知之意思，而為事務之管理者，對於因其管
        理所生之損害雖無過失，亦應負賠償之責。」，據此，
        被告等四人須連帶負賠償原告遭受資金應用及延遲給付
        之利息損失如下：
        一對被繼承人曾榮山遺留之動產稅後總餘額五分之一被
          告等四人應連帶給付原告四十八萬八千二百二十六元
          及自八十六年六月十日起至清償之日止按年息百分之
          五計算之延遲利息。
        二對被繼承人曾楊榮遺留之動產稅後總餘額五分之一被
          告等四人應連帶給付原告一百六十三萬九千二百六十
          六元及自八十八年五月二十九日起至清償日止按年息
          百分之五計算之延遲利息。
  （十一）對於被告答辯之陳述：
          一遺囑必須具備民法所規定之要件才能生效，被繼承
            人曾榮山七十九年五月所提之手稿不具備遺囑之法
            定要件，足證並非遺囑。其中又寫明父母要的部分
            ，且被繼承人曾榮山一再強調：公司沒有解散清算
            無法分割，因不可行而作罷，故無分產的登記事實
            。
          二先父曾榮山所提之手稿中，親自記載丙○○○○「
            高雄厝」價值一千萬元，該金額可證明當年先父支
            出一千萬元交給曾景徽購屋、營業，此事只有先父
            最清楚，顯然被告等所辯「高雄厝」不是一千萬元
            ，是被告等互相掩護的謊言，不足採信。
          三曾家四子一女，只有原告婚後仍與雙親同住二十幾
            年，關於先父給被告等人購屋之事，先父母當然會
            向原告提及。被告甲○○之房屋為其婚後半年所購
            買：被告甲○○自稱是先父聘用的「雜役」，於六
            十八年十月十五日結婚，於六十九年四月二十六日
            購屋，中間只有半年，且被告甲○○蜜月旅行回來
            就向父母說錢已用完，當年雜役薪資有多少？半年
            怎夠買一幢房屋？當年原告在大進公司當「總經理
            」一年薪資才十二萬元，再依經驗法則，若是以自
            己辛苦積蓄購買生平第一幢房屋，必定會對購買時
            間、購買金額記憶深刻。但被告甲○○於開庭時對
            購買該屋事宜竟稱「我忘記了」，足證該屋非其自
            買，而是先父母出資，被告甲○○稱該不動產係以
            其自己的積蓄購買的，與事實不符。再者，原告因
            被告丁○○於七十七年偽造文書變更為大進公司負
            責人後，被逼迫離開奮鬥二十幾年的大進公司後，
            就與被告丁○○沒有往來，丁○○不可能在八十年
            間告知原告其購屋之事，實則兩造父母因知丁○○
            與原告不合，而買房子給丁○○，被告丁○○稱其
            自己購買房屋為謊言。
          四查被告丁○○、戊○○、丙○○○○及案外人曾郭
            良英（被告戊○○之妻）係臺灣高等法院臺南分院
            九十三年度重上訴字第三四二號偽造文書並未實際
            繳納增資股款案判刑確定之刑事罪犯，被告甲○○
            係臺灣高等法院臺南分院九十年度上更(一)字第二七
            三號偽造文書案判刑確定之刑事罪犯，足證被告等
            均有虛偽情事，渠所辯與事實不符，不足採信。
          五被告丁○○、戊○○、丙○○○○所犯案中，被告
            戊○○於七十七年將超景公司資本額由三百萬元增
            資至一千萬元，將所有增資七百萬元股份全數登記
            在被告戊○○及其妻曾郭良英、其子曾試誠、曾俊
            博一家四口名下，且未實際繳納增資股款。被告曾
            貴犯案係先父於八十六年二月六日過世後，即於
            八十六年三月十日將先父名下的「大內行」辦理歇
            業註銷登記，再假借兩造母親曾楊榮名義辦理新「
            大內行」設立登記，霸佔「大內行」經營。足證被
            告等才是曾家爭奪家產的元兇，中國時報所登諸多
            與事實不符，已涉及毀謗。
          六原告於八十六年三月二十四日拿到兩造父親曾榮山
            之除戶證明後，向銀行查詢兩造父親曾榮山之存款
            前，被告甲○○即先於八十六年三月十九日前自行
            盜用先父印鑑、偽造文書提領曾榮山之存款二百九
            十萬一千零二十元，原告實無凍結存款之事。
          七又被告甲○○提領兩造母親曾楊榮之六百二十萬元
            轉存入被告丁○○帳戶內，及提領曾楊榮之存款二
            百十二萬二千元（該筆金錢下落不明）時，正是兩
            造母親曾楊榮中風住進病房無法言語的時候，不可
            能指示被告甲○○去提領存款，顯然，被告等稱「
            先父過世後原告就去凍結先父的帳戶存款，所以先
            母生病叫他們先去提領存款備用」等語，係為謊言
            ，不足採信。
          八被告甲○○在庭上所謂支出，並未製作明細影印送
            交原告，況縱是合法支出，亦可依法請求給付，被
            告甲○○空口無憑，不足採信。
          九被告丁○○於本件九十六年四月二十三日言詞辯論
            時稱：「曾榮山並沒有明白說要給我們。」隨之，
            被告戊○○、甲○○兼丙○○○○的訴訟代理人均
            稱「丁○○說的沒有錯。」，足證被告等係為曾榮
            山借用名義登記之股東，曾榮山本意就是過世後股
            份才由被告等繼承，故渠等之股份當然須計入遺產
            。
          十原告提出之分割方案：首先分配公司股份、出資額
            ，依登記資本額分配，依曾榮山遺願分配；其次分
            配土地，依土地公告現值計算分配；不足部分再以
            現金彌補，已經盡量公平，並非表面看到的「股份
            、土地、現金」以同一基準計算。顯然，被告等所
            辯無理由。
          十一被告甲○○是嫁出去的女兒，婚後又回到先父的大
            內行工作，自稱是曾榮山聘用的「雜役」，卻拿著
            曾家鑰匙，幾乎天天在曾家出入，曾榮山、曾楊榮
            生病時大內行現金、支票全由被告甲○○掌管，並
            拿著曾榮山、曾楊榮房間鑰匙、金庫鑰匙，幾乎天
            天開啟，曾榮山、曾楊榮過世後原告提議清點遺產
            、製作遺產清冊、收支列帳均遭被告等拒絕，顯然
            被告等居心叵測，心懷不軌。雙親遺產已遭動用，
            原告無法得知雙親遺產真正內容，當然無法申報遺
            產稅。被告等是超景公司董事、監察人，當然清楚
            曾楊榮對超景公司的債權。而存在被告丁○○名下
            的六百二十萬元是曾楊榮無法言語、住在加護病房
            時，被告甲○○勾結被告丁○○盜用曾楊榮印鑑領
            出存在被告丁○○帳戶內，被告等當然清楚，被告
            等申報時蓄意隱匿，被國稅局查獲當然須負全責。
            再者，被告等已經繳清贈與稅及罰款，並未提訴願
            、行政訴訟，等於認同國稅局核定，當然須負全責
            。
          十二被告丁○○稱「我們兄弟於七十七年起分業分產．
            ．．」是子虛烏有之事，至於其所提關於原告所寫
            七十七年四月分開經營條件比較之文件，原告係指
            公司各事業部門分開經營，而被告丁○○視為「分
            業分產」是大錯特錯，事業部門主管並不能將公司
            該事業部門視為私人財產。
          十三被告丙○○○○（原名曾景徽）當年在大進公司擔
            任收帳員，趁職務之便，模仿原告筆跡（是先父告
            訴先母）開立大進公司統一發票，盜賣給公司客戶
            ，因被發現而於七十六年九月離職，先父憐其生活
            無依，乃提供一千萬元讓其購置高雄市○○街九三
            號樓房，經營「大內洋行」，故先父在七十九年五
            月十三日提出財產分配草案『親筆記載曾景徽「高
            雄厝」價值一千萬元」，該記載在本案開庭前無人
            異議，至被告丙○○○○九十六年五月十四日庭陳
            「．．．擔任特勤．．．曾榮山向其借錢．．．」
            是前所未聞的奇聞，更是侮辱兩造父親曾榮山的言
            詞，兩造父親是台南企業界名人，業務遍及全台，
            財力雄厚從不向銀行借貸，何須向盜賣公司發票的
            丙○○○○借錢。
          十四被告甲○○先前所寄存證信函內容所述全非事實，
            原告不堪其擾，故未予收受。被告甲○○稱「台南
            四信與六信股權改現金領回，及先父母遺產之現金
            及存款之使用乃是黑箱作業，無法取信亦不足採信
            。又被告丁○○是大進廠企業有限公司事業經營之
            實際負責人，公司週轉資金及未分配盈餘（總數不
            下千萬元）全在其掌控中，公司稅款何須由先父母
            遺產之現金支付？再者，大內行是個獨立營業單位
            ，表面資本額雖然只有二萬元（二萬元不夠支付一
            名員工一個月薪水）大內行實際資產有數百萬元，
            足夠自給自足，否則原告要求查看帳目時被告曾誘
            貴為何要拒絕？且兩造父母喪葬費由奠儀支付已足
            夠。
          十五至於被告丁○○稱七十七年四月起至八十七年三月
            間的十年間，保費均是由被告丁○○給付，為被告
            丁○○陰謀侵佔之謊言，蓋丁○○七十七年三月至
            八十年二月間是大進廠企業有限公司之董事即負責
            人，八十年二月後是大進廠企業有限公司事業經營
            之實際負責人，至今公司所有財物仍由其掌管，其
            執行公務繳交保險費是公司的錢，並非丁○○個人
            的錢。
  （十二）並聲明：
          一請求判決命兩造被繼承人曾榮山、曾楊榮之遺產總
            數共八千二百二十七萬七百十一元，分項如下：
            (一)現金、銀行存款、債權與對外投資：曾榮山部分
              繳納遺產稅後總餘額計有二百四十四萬一千一百
              三十元，曾楊榮部分繳納遺產稅後總餘額計有八
              百十九萬六千三百三十元。
            (二)被繼承人二人名下土地遺產價額合計四千七百五
              十二萬四千四百五十元。
            (三)被繼承人二人名下曾家事業投資及股份登記資本
              額合計三百二十二萬元。
            (四)依民法第一千一百七十三條規定應加入為被繼承
              人遺產之不動產價額合計一千五百六十八萬八千
              八百元。
            (五)借名登記應計入被繼承人遺產之曾家事業股份登
              記資本額合計五百二十萬元。
          二分割方法：按兩造應繼分各五分之一，即各繼承人
            每人應分得現金、存款及債權與對外投資、土地遺
            產與曾家事業股份登記資本額等遺產價額之總數均
            為一千六百四十五萬四千一百四十二元。
          三被告等四人為不實申報被繼承人曾楊榮遺產稅（申
            報時未知會原告），致遭國稅局罰款及加計利息等
            衍生損失合計三百二十八萬七千六百十五元。被告
            等應連帶賠償原告上述金額五分之一的損失，即被
            告等應連帶賠償原告六十五萬七千五百二十三元。
          四對被繼承人先父曾榮山遺留之動產稅後總餘額五分
            之一，被告等四人應連帶給付原告四十八萬八千二
            百二十六元及自八十六年六月十日起至清償日止按
            年息百分之五計算之遲延利息；對被繼承人先母曾
            楊榮遺留之動產稅後總餘額五分之一，被告等四人
            應連帶給付原告一百六十三萬九千二百六十六元及
            自八十八年五月二十九日起至清償日止按年息百分
            之五計算之遲延利息，以賠償原告受延遲給付之損
            失。
          五訴訟費用由被告四人連帶負擔。
二、被告甲○○、丙○○○○辯稱：
  （一）關於「先父曾榮山親手所寫的分配方案」根據民法一千
        一百六十五條「被繼承人之遺囑，定有分割之方法，或
        託他人代定者，從其所定。」的立法精神，遺產分配應
        充分尊重被繼承人之遺願，兩造父親曾榮山生前親手所
        寫的財產分配方案，是曾榮山想要分配的方式，不論如
        何都該予以尊重，本件原告分配方式應予廢棄。
  （二）台南縣永康市○○段七○○地號及建築物高橋段一八九
  　　　建號鋼筋混凝土造二樓房屋，被繼承人曾榮山親手所寫
        的分配方案中並未列入。因為那是婚後被告甲○○自行
        購買的，不適用民法第一千一百七十三條歸扣之規定。
  （三）被告甲○○任職於父母曾榮山、曾楊榮生前經營的大內
        行，供父母差遣。在曾榮山辭世後則依母親交代前往金
        融機構存提款，所有款項均交由母親曾楊榮處理。由於
        原告在曾榮山辭世後寄存證信函到曾榮山往來的金融機
        構凍結存款，所以母親曾楊榮才交代日後若其身體狀況
        不佳要趕快將存款轉存在丁○○名下以利生意上的周轉
        ；所有款項均公款公用（例如：大內行應付款項、稅款
        、每年公同共有的房屋稅、地價稅與之前大進廠企業有
        限公司的房屋稅、地價稅及父母生前住處一台南市○○
        路○段三三九號的水費、電費、電話費…等等應支付的
        費用），每年都有請所有繼承人開會看帳目。原告不願
        參與卻要被告甲○○私下交付，被告甲○○提出請原告
        召集所有繼承人當面交付後，原告即無下文。
  （四）再者，大內行在母親辭世後，被告甲○○即請示大哥即
        原告是否要繼續經營，原告很明確的交代要繼續經營，
        卻不出面解決負責人的人選，反而向台南市政府提出「
        聲請函」，使大內行無法做任何變更而無法正常運作。
  （五）另由於申報遺產稅有規定要在期限內申報，繼承人會議
        時被告及代書都有跟原告溝通過，原告均置之不理，為
        免被罰只能辦公同共有。所有資料被告甲○○均有影印
        轉發給所有繼承人。
  （六）曾榮山親手書寫的分配方案中所列出的資產金額，只是
        估計價值，不能做為計算遺產的金額。例如：曾景徽（
        即丙○○○○）說「高雄厝」當初買五百萬元，現在房
        價較低，目前現值不到當年的一半大約值二百三十萬元
        。房子也因做生意需要周轉金抵押給銀行而後已賣掉還
        債；但被繼承人曾榮山卻將「高雄厝」估為一千萬元。
        因此曾榮山親手書寫的分配方案中所列出的資產金額，
        現在只能做參考，不能做為遺產計價的基礎。本案原告
        卻將之做為遺產計價的基礎，應屬不當。更有甚者，存
        款、土地、公司投資股份等遺產計價基礎相差很多，不
        可用同一基礎計算。因此本案原告所列出的遺產分配結
        果與實際相差太多，應予廢棄。
  （七）原告於九十六年四月二十三日開庭時稱曾榮山親手所寫
        的分配方案包含他個人的資產，所以不同意該方案，但
        事實其個人的資產係曾榮山借名登記在他名下，原告名
        下之該筆土地於五十一年購買時原告尚讀高中，根本沒
        有經濟能力，這是無庸置疑的。借名登記應計入被繼承
        人之遺產，所以曾榮山才會在親手所寫的分配方案中列
        入該筆資產。
  （八）原告稱八年沒拿薪資，但事際上有拿生活費，因所有的
        子女在父母曾榮山、曾楊榮手下做事都是拿生活費，都
        沒拿薪資，生活費是依人口數發給的，原告生育最多孩
        子，所以生活費也拿最多，可惜原告並不知足，不知惜
        福感恩。
  （九）所有依母親交代轉存於丁○○名下之款項，被告甲○○
        在母親曾楊榮辭世後第一次繼承人會議中均有作詳細據
        實報告並解釋疑點；且所有繼承人也一起清點父母生前
        居住的房間並做記錄。被告甲○○當時即表明要交出父
        母生前交代的房間鑰匙及所有款項和資料（因為被告為
        嫁出去的女兒，父母相繼辭世，身為嫁出去的妹妹就不
        適合再代為處理），但沒有人要接手；事後原告夫婦卻
        要被告甲○○私下交付，被告甲○○提出請原告召集所
        有繼承人當面交付，原告即無下文。
  （十）所有繼承人清點完父母房內的財務後，由於沒人接手，
        被告甲○○依眾繼承人交代將房門鎖上（沒人點交給被
        告甲○○，所以與實際狀況是否相符合，被告甲○○亦
        無從得知），繼續依父母生前交代的工作做，每筆進出
        款項都有作紀錄，每年都有請所有繼承人開會看帳目，
        有寄存證信函給原告。惟不幸於九十三年七月十四日先
        父母生前之住宅遭竊，所有值錢的財物被洗劫一空，置
        於父母房內的記錄零亂不堪，被告甲○○一直希望所有
        繼承人能一起整理清點，奈何至今都無法如願。
  （十一）被告甲○○提領兩造父親曾榮山之存款，係依兩造父
          親生前之口頭交待，所有的現金存款均歸母親所有，
          可自由運用：
          一台南市第四信用合作社股權已在兩造母親曾楊榮生
            前領回現金自用。
          二八十六年二月十一日台南企銀總行提領三十二萬九
            千元係轉甲存支付到期支票款項。
          三八十六年二月十一日台南企銀東寧分行提領八十一
            萬五千零二十元係電匯至甲存戶頭支付到期支票款
            項，其中二十元即手續費。另提領一百十三萬元轉
            存母親曾楊榮之戶頭。
          四台南企銀東寧分行定期存單到期均改存母親名下。
          五郵局台南十三支局八十六年二月十一日提領十三萬
            元、彰化銀行西台南分行八十六年二月十二日提領
            五萬一千元、台南六信西門分社八十六年二月十二
            日提領十二萬二千元等三筆款項均係奉母命提領現
            金備用，以支付日常生活支出如辦喪事用、菜錢、
            醫藥費、員工薪資等各項雜支。
  （十二）被告甲○○自兩造母親曾楊榮台南企銀東寧分行活儲
          00000000號帳戶、台南市第六信用合作社活儲第0000
          0000號帳號提領存款，係依兩造母親曾楊榮之命，為
          免原告日後再度凍結戶頭，影響生意的周轉，故而交
          代把錢轉到丁○○名下作為生意上的周轉及支付員工
          薪資用和一切應付費用，析述如下：
          一八十七年二月三日提領現金三十萬元，存放家中準
            備支付各項費用使用，另提領六十萬元二筆轉存曾
            景胤戶頭。
          二八十七年二月四日提領五十萬元二筆轉存丁○○戶
            頭。
          三八十七年二月五日提領三十二萬元，其中一筆三十
            萬元轉存丁○○戶頭，另二萬元換成百元鈔票供大
            內行生意使用。
          四八十七年二月六日提領二十五萬元一筆轉存丁○○
            戶頭。
          五八十七年二月七日提領十五萬二千元一筆，其中十
            五萬元轉存丁○○戶頭，另二千元換成十元硬幣供
            大內行生意上使用。
          六至於台南六信股權於九十四年十二月二十六日併入
            復華銀行後由復華銀行改股金存入存款簿內。
  （十三）被告甲○○提領兩造母親曾楊榮名下台南企銀東寧分
          行活儲第00000000號帳號存款六百二十萬元轉存至被
          告丁○○之帳戶內，該筆現金係供公司周轉運用，僅
          借用被告丁○○之帳戶保存現金，被告丁○○並沒有
          過問該筆款項，其存摺及印章均是由被告甲○○保管
          。
  （十四）保險金部分：
          一投保國泰人壽團體件原要保單位為「大進廠企業有
            限公司．曾榮山」，保費均由兩造父親曾榮山支付
            ，但於七十七年間曾榮山將工作單位分由乙○○、
            丁○○、戊○○及曾榮山、曾楊榮各自獨立經營，
            盈虧自理。要保單位才分為「大進廠企業有限公司
            ．曾榮山」、「大內行．曾榮山」兩個單位；八十
            六年間曾榮山過世後，大內行負責人由曾楊榮繼任
            ，保單負責人亦改為兩造之母親曾楊榮，但滿期受
            益人一直未作更改，兩造父母曾榮山、曾楊榮為員
            工投保團體壽險在照顧「大進公司與大內行」員工
            ，故滿期金應照顧到這二個單位的員工。
          二九十六年六月二十八日國華人壽保險股份有限公司
            派員送來滿期贈送品，由於滿期金受益人為要保單
            位（「大進廠企業有限公司曾榮山」與「大內行曾
            楊榮」），該公司要求要先變更負責人才能處理，
            被告甲○○即通知所有繼承人並交付相關資料影本
            ；九十六年七月十七日又收到該公司寄來掛號通知
            要求備齊資料方能給付滿期金，被告甲○○即再次
            通知所有繼承人並交付掛號通知影本。國華人壽保
            單到期日為九十六年七月二十三日保單號碼為：0
            0000000、00000000、00000
            000、00000000、00000000、
            00000000、00000000、0000
            0000、00000000、00000000
            、00000000、00000000、000
            00000、00000000、0000000
            0、00000000、00000000、00
            000000、00000000、000000
            00、00000000、00000000、0
            0000000、00000000、00000
            000、00000000，共計二十六件。
  （十五）原告諸多揣測的言論不足採信，若有人想謀奪家產應
          早在父母生前就做得完美無誤，不可能讓原告有機可
          趁告上法庭，讓整個家族企業因原告而岌岌可危!
  （十六）原告稱與雙親同住二十幾年並非事實，他曾帶妻小住
          在大進廠六甲頂的工廠，只是沒辦戶口遷移。原告與
          雙親同住時並未照顧父母，當時父母身體尚健康，反
          而是父母照顧原告一家，直到原告孩子都已長大，不
          再需要父母幫忙照顧，而父母身體狀況開始走下坡時
          ，原告就對父母不聞不問，連母親住院都不知道、父
          親在加護病房病危時，都以不知道醫院在哪裡而不願
          前往見先父臨終一面，當父母需要照顧時，不但置之
          不理，更有甚者還對父母弟妹提出訴訟，讓父母晚年
          甚為痛苦致鬱抑以終。
  （十七）遺產並未設置管理人，被告甲○○也無霸佔「大內行
          」。如果原告夫妻肯稍盡人子之孝，先父母也不會要
          被告甲○○回娘家任職，於父母生前經營的「大內行
          」擔任雜役，卻被原告夫妻視為眼中釘，原告不知自
          省，反而百般誣衊被告甲○○，在先母辭世後，被告
          甲○○就把父母交代之所有事務（包括鑰匙、經手的
          款項、經手的資料．．．）移交給兄長處理，但沒有
          人要接手，只有原告夫妻要被告甲○○私下交付，被
          告甲○○提出請所有繼承人會同當眾交付，原告夫妻
          即無下文；我只有繼續依先父母生前交代做好份內之
          事，並每年請所有繼承人看帳目，但原告都不願出席
          ，即使原告到大內行視察時，被告甲○○也主動請他
          看詳細說明，並請他簽名，但他看過後卻不願簽名，
          如今又說沒看過、不清楚，真是居心叵測。
  （十八）原告所提出的「遺產稅申報書」是被告甲○○交給所
          有繼承人，並不是黃代書拿給原告的。黃代書跟所有
          繼承人見面說明是在尚未申報以前，而「遺產稅申報
          書」是在申報後才由被告甲○○交給所有繼承人的，
          惟並沒有讓各繼承人簽收。
  （十九）被告甲○○確實曾在第一次繼承人會議時，就把所有
          資料影印轉交給所有繼承人，而原告在兩造父親辭世
          後根據被告甲○○提供父親生前往來金融機構及國稅
          局寄來的資料影本，寄存證信函到父親生前往來的金
          融機構凍結存款是確有其事，當年郵局、台南六信都
          有打電話來告知並詢問出了什麼事，被告甲○○到台
          南企銀也受到同樣的關切。由於母親曾楊榮知道原告
          有凍結與兩造父親往來的金融機構存款，所以母親曾
          楊榮才交待日後若她身體狀況不佳時，要將存款轉存
          在丁○○名下，以利生意上的周轉，並且向國稅局申
          請以先父存款繳遺產稅獲准並行文各金融機構辦理，
          只有郵局堅持要所有繼承人蓋章才能抵稅，因原告堅
          不蓋章，郵局存款就無法抵稅。
  （二十）原告拿任何資料都不願簽收，先父曾榮山當年給原告
          股東盈餘，沒想到要叫原告簽收，導致日後反被原告
          不斷興訟，中國時報當年所登確是事實，如果不是，
          以原告愛興訟的個性怎會不提訴訟保護自己？當原告
          知道母親曾楊榮因三度中風傷及聲帶無法言語，不能
          為被告甲○○和記帳郭先生作證而誣告得逞，如今又
          利用九十三年七月十四日先父母生前住宅遭竊所有值
          錢的財務被洗劫一空，置於父母房內的記錄零亂不堪
          ，原告不願一起整理一起解決問題，反而一再逼被告
          甲○○要交出所有明細，實在強人所難，被告甲○○
          一直希望所有繼承人能一起整理清點，奈何至今都無
          法如願（從失竊後房門一直沒鎖每個人都可進入）。
          被告甲○○再次重申所有公款均公用。原告稱「如是
          合法支出，亦可依法請求給付」，被告甲○○也曾數
          次口頭跟原告報告過，也有一次以存證信函告知，惟
          原告均置之不理。
  （二一）並聲明：
          一原告之訴駁回。
          二判決分配如曾榮山親手所寫的分配方案，或不傷及
            任一繼承人的圓滿方案。
三、被告戊○○辯稱：
  （一）八十五年度訴字第七二五號返還信託物事件八十五年七
        月二日言詞辯論筆錄中，丁○○證稱：「當初原告（即
        曾榮山）把我（即丁○○）和被告（即本件原告）登記
        做股東並沒有出資，也沒有說要把股份給我們，．．．
        」等語。當初丁○○作證是提及原告（即曾榮山）、我
        （即丁○○）、被告（即本件原告），並且很清楚的是
        在證明「當初被繼承人曾榮山把丁○○和原告，登記做
        股東並沒有出資，也沒有說要把股份給我們，．．．」
        。原告卻將證人丁○○的證詞中所指丁○○、原告等二
        人串改扭曲為丁○○、戊○○、曾景徽、甲○○等四人
        ，與該筆錄之意旨不符。且參諸八十五年度訴字第七二
        五號案的判決之見解，因為信託登記必須「證明兩造曾
        有成立信託契約之合意」才成立。因此原告所謂「借名
        登記」的問題並不成立。原本登記在五名繼承人名下的
        股份，依此都應該同樣維持原狀，同樣都不必再計入父
        母遺產中，重新分配。因為依八十五年度訴字第七二五
        號判決之見解，兩造五人都同樣「尚難認兩造對於上開
        登記在被告名下之系爭股份及出資額有信託契約存在，
        ．．．」。因此原告所主張借名登記而列「大進公司登
        記出資額」及「超景公司登記股份」等都不應再加入或
        計入曾榮山、曾楊榮之遺產中。因此，原告計算曾榮山
        、曾楊榮遺產之基礎已經有誤，其分配父母遺產的結論
        也不對。
  （二）八十五年度訴字第七二五號返還信託物事件言詞辯論中
        ，被告並未稱被告無出資，曾榮山也未稱要把股份給被
        告之證述，被告戊○○當時係證稱：「我父親很早就想
        收回股份，我力勸不要．．．」等語，至丁○○證稱：
        「當初原告（即被告繼承人曾榮山）把我（即丁○○）
        、被告（即乙○○）登記為做股東，並沒有出資，也沒
        有說要把股分給我們。」係丁○○挺身出來要替正盛怒
        中的父親向原告討回股份，因此，被告戊○○認為依當
        時之情形，丁○○作證的內容中所提及的「我們」應是
        指「乙○○」及「丁○○」兩人。
  （三）依據民法一千一百六十五條之規定「被繼承人之遺囑，
        定有分割遺產之方法或託他人代定者，從其所定。」之
        立法精神，遺產之分配應充分尊重被繼承人之遺願。曾
        榮山親手所寫的分配方案是要將大進公司〈六甲頂〉分
        配給乙○○及丁○○，要將超景公司〈洲仔尾〉分配給
        戊○○。因此，若依據民法一千一百六十五條之立法精
        神，遺產之分配應充分尊重被繼承人之遺願，則應該將
        曾榮山在大進公司的投資額一百二十萬元及曾楊榮在大
        進公司的投資額一百二十萬元，平均分配給乙○○及丁○○各一百二十萬元；而把曾榮山在超景公司的投資額
        四十萬元股份及曾楊榮在超景公司的投資額四十萬元股
        份，合計八十萬元股份分配給戊○○，這樣才符合被繼
        承人之遺願。然而，原告所列出的分配方式顯然不符合
        被繼承人之遺願，違背民法一千一百六十五條之立法精
        神，是原告所列出的出資額及股份分配方式應予廢棄。
  （四）曾榮山親手所寫的分配方案中所列出的資產金額，只是
        「估計值」，不能做為計算遺產的金額。譬如，曾景徽
        （即丙○○○○）說「高雄厝」買的時候只是五百萬元
        左右，現在價格更低，可是曾榮山卻將「高雄厝」寫為
        一千萬元。因此，曾榮山親手所寫的分配方案中所列出
        的資產金額，如今只能做參考，不能做為遺產計價的基
        礎。本案原告卻將之做為遺產計價的基礎，應屬不當。
        更有甚者，存款、土地、公司投資股份等等遺產計價的
        基礎相差很多，不可用同一個基礎計算。因此，本件原
        告所列出的遺產分配結果與實際相去甚遠，應不予採用
        。
  （五）兩造父親曾榮山親手所寫的財產分配方案，是曾榮山在
        七十九年親手所寫的，為兩造所不爭執。原告興訟時，
        兩造之父母常說都跟你們分好了，還有什麼好爭的，故
        原告雖稱該分配方案為「草案」，但實際上係曾榮山之
        自書遺囑，應屬有效，依民法第一千一百六十五條之規
        定，應依曾榮山之遺囑分配遺產。
  （六）曾榮山於八十之年二月六日辭世，國稅局以「遺產稅申
        報通知書」寄給兩造之母親曾楊榮，再由妹妹即被告甲○○影印轉發給全體繼承人，曾榮山遺產稅應納稅額核
        定為四百二十九萬九千二百元；曾楊榮於八十七年八月
        二十九日辭世，國稅局以「遺產稅申報通知書」寄給丁○○，再由妹妹即被告甲○○影印轉發給全體繼承人，
        曾楊榮遺產稅應納稅額核定為一千二百九十六萬六千三
        百二十八元，依遺產及贈與稅法第四十四條之規定，若
        未依限辦理遺產稅申報，將會被按核定應納稅額加處一
        倍至二倍之罰鍰，全體繼承人損失金額將非常龐大，甚
        至全部遺產都會化為烏有，所以一定要依限辦理遺產稅
        申報。原告於曾榮山、曾楊榮死亡後遲遲不願配合為遺
        產稅之申報，如今被告或許因不完全瞭解法律而漏報被
        罰鍰二百九十五萬七千二百三十九元，但比起不申報遺
        產稅而將被加處一倍至二倍之罰鍰相比，已是將損失縮
        小至十分之一，原告執此主張被告漏報遺產致生損失實
        甚無理。
  （七）被告戊○○未曾經手曾榮山、曾楊榮名下的動產、不動
        產等財產，若有損害，被告戊○○亦無理由負任何賠償
        或給付責任。
  （八）兩造父親曾榮山將「大進公司」及「超景公司」的股份
        登記給被告戊○○時已明白表示係贈與股份，在登記的
        當時即已經是贈與，故兩造父母逝世之後，登記為被告
        之股份自然仍是屬於被告所有。
  （九）被繼承人曾榮山、曾楊榮所遺之動產、不動產並沒有交
        代被告戊○○作處理，被告戊○○也未曾經手，並不完
        全知道系爭遺產的細節。被告戊○○係接到被告甲○○
        轉來國稅局的「遺產稅申報通知書」，依該遺產稅申報
        通知書的內容及規定申報遺產，以免超過申報期限而遭
        國稅局罰鍰，讓全體繼承人受到重大損失。原告所主張
        之被繼承人曾榮山、曾楊榮所遺留之現金、銀行存款、
        債權、對外投資等事項，被告戊○○從未經手，也不清
        楚是否真有該些遺產存在，被告戊○○實無從給付給原
        告，原告亦無理由要求被告戊○○賠償或給付任何財產
        。
  （十）兩造在家庭公司工作，每個兄弟都一樣未領薪水，但有
        領生活費，依各個小家庭的人口數計算，原告未滿二十
        一歲就結婚，每月所領生活費最多，父母親都說原告領
        的生活費比員工的最高薪資多，這是父母親特別為原告
        設想。如果在別人的工廠上班並非依照你家有多少人口
        計算，原告對父母應知恩圖報。原告以「未領薪水」來
        與父親登記在其名下的公司資本額相抵的說法，若依相
        同的邏輯，在每個兄弟都一樣「未領薪水」之情況下，
        與父親登記在每個兄弟名下的公司資本額相抵，情況都
        一樣。
  （十一）由於存款、土地、公司投資股份等遺產很難獲致一個
          公平的計價基礎，所以被告戊○○主張駁回原告之訴
          ，並請求判決曾榮山及曾楊榮之遺產分配如曾榮山親
          手所寫的分配方案或判決如國稅局遺產稅繳清證明書
          所列明細表，五名繼承人依上列明細每項各繼承五分
          之一。
  （十二）並聲明：
　　  　　一原告之訴駁回。
　　  　　二請求判決曾榮山及曾楊榮之遺產分配如曾榮山親手
            所寫的分配方案或如國稅局遺產稅繳清證明書所列
            明細表，五名繼承人依上列明細表每項各繼承五分
            之一。
          三訴訟費用由原告負擔。
四、被告丁○○辯稱：
  （一）原告雖是長子，然屢以「對簿公堂」為常事，視上法院
        為當然，卻只問權利，不盡義務。自兩造父親曾榮山、
        母親曾楊榮相繼過世，關於雙親之後事等一切繁雜瑣碎
        事，原告從未過問，亦沒參與經辦處理。再者原告對於
        國稅局遺產稅繳交事項更不理會；眾弟妹們只好一再通
        知原告並向國稅局申請展延期日以辦理遺產稅繳清事宜
        。
  （二）被繼承人曾楊榮之國稅局遺產稅繳清證明書中編號○○
        一九至○○二三現金總額六百二十萬元乃係曾家家族企
        業的周轉現金，並非贈與被告丁○○個人享用；僅僅單
        純寄放在丁○○的戶頭，而儲金簿與印章由專人保管，
        除繳交被繼承人曾榮山、曾楊榮之遺產稅等雜支外，目
        前該筆款項亦用於「公同共有」土地之地價稅、房屋稅
        等支出；又各個繼承人在大進、超景公司所持股份均是
        實際持股，並非如原告所言是僅是借名，原告所主張之
        各項事實並不符實在。
  （三）原告諸多主張均未舉證，僅是其個人揣測之詞；更由於
        原告沒有實際參與家庭中各項工作，如；海安路原八米
        路面擴建為今四十米，彼時的房屋拆遷工作、曾榮山、
        曾楊榮生前纏病的照料與關心（長達六年之多）、兩造
        父母過世的後事等事之處理，原告所為「只問權利，不
        盡義務」。
  （四）原告所列之繼承分配，因認知上之差距不同，其認定的
        分配額無論是動產與不動產，在基礎上是錯誤的：
        一被告甲○○提領兩造母親曾楊榮之存款六百二十萬元
          轉存入被告丁○○名下帳戶，為家庭企業的周轉現金
          ，並非贈與被告丁○○，僅是單純寄放在被告丁○○
          之帳戶內，而儲金簿與印章由專人保管。
        二民法第一千一百七十三條第一項但書規定「被繼承人
          於贈與時有反對之意思表示者，不在此限。」，各人
          的置產，視各人之能力來訂定，假若事業經營失敗，
          就會賣掉不動產，此係甚為自然之事，原告未舉證列
          出地號、建號計算繼承歸扣，是計算錯誤，應重新核
          算。
  （五）原告對被繼承人投資的「資本額」與現金的認定一致亦
        是錯誤的。原告的遺產分配計價不符實際，與事實相差
        甚多。
　（六）各個繼承人，無論原告與被告對「大進公司」與「超景
        公司的登記出資額都是有效。原告把被告等人登記出資
        額列入被繼承人遺產，計算基礎亦是錯誤。
  （七）原告主張兩造父親曾榮山係將股份借名登記於被告名下
        一事，說明如下：
  　　　一原告和被告等都是一樣的，兩造父親曾榮山於八十一
          年九月九日提供王銀村律師文件中之一、二項所述，
          「孩子們在我的公司工作，領薪水，享受免費的水電
          以及兒女教育補助費．．．，待遇比一般員工更好．
          ．．。」、「入股大進廠日期」、「實際進入公司服
          務年資」等語；原告於五十三年高中畢業，同年十一
          月五日結婚，五十四年二月十九日至五十七年二月十
          八日服兵役三年，於工廠服務為五十八年一月十八日
          （即原告入伍前一日），原告在公司工作既領薪水待
          遇又比一般員工好，原告稱其沒有領薪水並不實在。
        二兩造父親曾榮山先後將子女入股公司股東係贈與行為
          ，兩造父親曾榮山每次增資都有告知入股金額多少，
          並叮嚀子女要打拼，公司以後是我們的。
        三有關八十五年度訴字第七二五號返還信託物事件，當
          時曾榮山是原告，而本件原告當時係被告，此乃曾榮
          山極力於有生之年要把自己一手創造的事業重新妥善
          分配，老人家的雄心壯志由此可見，所以在一審敗訴
          ，仍提出二審之訴；無奈未能如願，兩造父親曾榮山
          抑鬱而終。
  （八）有關被告丁○○之配偶曾鄭惠華名下台南市○○路○段
        九四巷七弄一號房地產說明如下：
        一原告雖提出土地、建物謄本，惟該些謄本僅能表明所
          有權人及登記狀態，買賣登記日期確為八十年五月二
          十九日無誤。彼時，距離所有兄弟於七十七年四月分
          業分產已三年多，每個人都是盈虧自理，互不干涉；
          該筆房地產係被告丁○○自己購買，與原告無涉。
        二上述不動產確為本人自己購置，並自始由被告丁○○
          之配偶曾鄭惠華為承買人名義及身份辦理「不動產買
          賣合約」、房屋款項交付、聘請土地代書、辦理過戶
          事項。
  （九）原告確實知道兩造父母曾榮山、曾楊榮之遺產資料。在
        鈞院九十六年四月二十三日辯論中，被告甲○○稱「我
        接到國稅局的通知後，我有影印每個人一份，我有交給
        原告，．．．」；原告也有收到國稅局的通知影印資料
        。原告確知必需申報遺產；卻不申報遺產稅，既違法又
        不盡責任，原告理應賠償弟、妹即被告等繼承人因延誤
        申報遺產稅產生的一切損失，今原告卻於本件分割遺產
        事件中要求被告給付「利息」、「遲延給付之損害」、
        「罰緩之損失」等，甚不合理。
  （十）原告於父母生前既不照料父母，又荒廢事業，父母死亡
        後更對先父、母的後事沒有參與處理，殊不足取，原告
        甚至在父親曾榮山臨終病危之時，接獲電話告知而推託
        不知「郭綜合醫院」，不見父親臨終一面，大違人世之
        常情！
  （十一）本件系爭遺產並未設置管理人員，近十年以來，被繼
          承人曾榮山、曾楊榮之遺產已不復從前狀況，各營運
          單位如「大內行」及「大進廠企業有限公司」因營運
          不善或歇業，大進廠更已面臨命令解散與未繳交地價
          稅、房屋稅之窘境。
  （十二）原告在他案件中承認兩造已分居分業分產之事實（詳
          見八十一年度自字第九二號自訴補充理由狀），繼承
          人四兄弟已於七十七年四月分業分產，且早於六十二
          年間被告丁○○結婚後一個月即分居，惟並未辦理登
          記，原告自七十七十月三十一日關廠結束營業，自八
          十一年起即開始一連串無端興訟，原告不求證事實，
          連最親密的父、母，弟、妹，都是訴訟對象，每每欲
          陷親人於罪。原告甚至未參與父、母過世後之守靈，
          親長的後事不處理，卻在父親曾榮山過世隔天，即要
          母親公開財產現金，要母親「三從四德」。原告無端
          大肆興訟，案件如下：
          1.臺灣臺南地方法院八十一年度自字第九二號。
          2.臺灣臺南地方法院八十三年度自字第二九八號。
          3.臺灣臺南地方法院檢察署八十二年度他字第六九四
            號。
          4.臺灣臺南地方法院檢察署八十二年度偵字第一二三
            四八號。
          5.臺灣臺南地方法院檢察署八十三年度偵字第四五四
            二號。
          6.臺灣臺南地方法院檢察署八十三年度他字第七九號
            。
          7.臺灣臺南地方法院檢察署八十四年度偵字第一三一
            三一號。
          8.臺灣臺南地方法院檢察署八十五年度偵字第一一二
            一三號。
          9.臺灣臺南地方法院檢察署八十五年度偵字第一一七
            四九號。
          10.臺灣臺南地方法院檢察署八十五年度偵字第五七○
            號。
          11.臺灣臺南地方法院檢察署八十七年度偵字第一二五
            八一號。
          12.臺灣高等法院臺南分院檢察署八十八年度議字第二
            二六號。
          13.臺灣臺南地方法院八十九年度自字第十八號。
          14.臺灣臺南地方法院八十九年度自字第一○○號。
  （十三）遺產分割是肯定的，然必需摒除原告提出的方案。被
          告丁○○主張以被繼承人曾榮山、曾楊榮之國稅局遺
          產稅繳清証明書內容逐項各五分之一分配，詳述如下
          ：
　　　  　一投資股份：以被繼承人在各公司持股為五分之一之
            分配登記予各繼承人。
          二土地：以被繼承人各個區域土地（即相同區段的不
            同地號土地先行合併後，再為五分之一分割），平
            均分配各繼承人。
          三現金：以被繼承人名下金額平均分配各繼承人。土
            地稅、房屋稅尚欠金額亦平均分配各繼承人承受。
  （十四）關於保險滿期金部分，因自七十七年四月間起兄弟三
          人（即原告、被告丁○○、戊○○）即各自獨立經營
          ，盈虧自理互不干涉；即七十七年四月起至八十七年
          三月的十年間保費為被告丁○○支付（八十七年四月
          起公司因故歇業；保費開始以自動墊繳至滿期）。如
          今保期屆滿，滿期金應為公司員工資遣費使用，仍不
          得分配各繼承人為宜。
  （十五）國泰與國華人壽保險股份有限公司之滿期款項，被告
          丁○○主張依兩造父親曾榮山原投保意旨發配給予原
          加保單位，及台灣台南地方法院執行命令九十二年度
          南院鵬執清字第一○八七二號辦理較妥適。
  （十六）並聲明：
          一原告之訴駁回。
          二以曾榮山、曾楊榮之國稅局遺產稅繳清證明書所列
            明細表做為基礎，各繼承人皆依法承受五分之一遺
            產。
五、兩造不爭執之事實：
  （一）被繼承人曾榮山與被繼承人曾楊榮為夫妻關係，育有長
        子乙○○、次子曾景亮（三十五年十二月十四日生，四
        十六年三月三十一日歿，無子祠）、三子丁○○、四子
        曾老氣（三十八年五月十七日生，三十八年五月二十三
        日歿，無子祠）、五子戊○○、六子曾景煜（四十一年
        八月二十八日生，四十五年四月十八日歿，無子祠）、
        七子曾約翰瓊斯（原名曾景徽）、長女甲○○。被繼承
        人曾榮山於八十六年二月六日死亡，兩造及兩造之母親
        曾楊榮為被繼承人曾榮山之繼承人；嗣兩造之母親曾楊
        榮於八十七年八月二十九日逝世，兩造為被繼承人曾楊
        榮之繼承人，是依民法第一千一百三十八條、第一千一
        百四十一條之規定，兩造乃是被繼承人曾榮山及曾楊榮
        之繼承人，對於被繼承人曾榮山、曾楊榮之遺產，應繼
        分各為五分之一，此並有戶籍謄本及除戶謄本數件在卷
        可憑。
  （二）被繼承人曾榮山、曾楊榮死亡後，依國稅局核定分別遺
        有財產三千四百零一萬八千七百八十八元、六千九百九
        十八萬八千一百零四元，均已繳清遺產稅，兩造就國稅
        局所核定為遺產之財產項目不予爭執，有遺產稅繳清證
        明書影本二件附卷可稽。
  （三）被告甲○○於被繼承人曾榮山死亡後，曾提領被繼承人
        曾榮山名下帳戶存款共二百九十萬一千零二十元，條列
        如下：
        一八十六年二月十一日提領台南企銀總行活儲05988號
          帳戶存款三十二萬九千元。
        二八十六年二月十一日提領台南企銀東寧分行活儲0221
          29號帳戶存款八十一萬五千零二十元及一百十三萬元
          共二筆。
        三八十六年二月十一日提領郵局台南十三支局存款十三
          萬元。
        四八十六年二月十二日提領彰化銀行西台南分行活儲
          0000-000號帳戶存款五萬一千元。
        五八十六年二月十二日提領台南市第六信用合作社西門
          分社活儲00000-0-0號帳戶存款十二萬二千元。
        六八十六年二月十九日提領台南企銀東寧分行定期存單
          7971帳號存款十六萬二千元。
        七八十六年三月十九日提領台南企銀東寧分行定期存單
          7971帳號存款十六萬二千元。
  （四）被告甲○○曾於被繼承人曾楊榮死亡前入住加護病房時
        提領被繼承人曾楊榮名下帳戶存款共八百三十二萬二千
        元，條列如下：
        一台南企銀東寧分行活儲00000000號帳戶：
          (一)八十七年二月二日三筆：五十五萬元、三十萬元、
            四十五萬元，共計一百三十萬元。
          (二)八十七年二月三日三筆：四十萬元、四十八萬元、
            四十二萬元，共計一百三十萬元。
          (三)八十七年二月四日二筆：七十萬元、六十萬元，共
            計一百三十萬元。
          (四)八十七年二月五日二筆：八十五萬元、四十五萬元
            ，共一百三十萬元。
          (五)八十七年二月七日一筆：一百萬元。
        二台南市第六信用合作社活儲00000000號帳戶：
          (一)八十七年二月三日三筆：三十萬元、二十五萬元、
            三十五萬元，共九十萬元。
          (二)八十七年二月四日二筆：二十萬元、三十萬元，共
            計五十萬元。
          (三)八十七年二月五日一筆：三十二萬元。
          (四)八十七年二月六日一筆：二十五萬元。
          (五)八十七年二月七日一筆：十五萬二千元。
  （五）被繼承人曾榮山名下台南企銀東寧分行定期存單7971帳
        號，於八十七年五月二十八日到期，一百零二萬四千九
        百五十四元已轉存入被繼承人曾榮山之台南企銀東寧分
        行活儲022129號帳戶內。
  （六）被繼承人曾榮山、曾楊榮遺有土地十筆，其中臺南市○
        區○住段一小段六二地號土地、臺南市○區○住段一小
        段六三之三地號土地已抵繳稅款，所剩八筆土地不動產
        均已登記為兩造公同共有，條列如下：
        一臺南市○區○○段二四二地號土地，地目建，面積三
          十二平方公尺，應有部分五分之一。
        二臺南縣關廟鄉○○段一之十地號土地，地目田，面積
          八百二十四平方公尺，應有部分全部。
        三臺南縣關廟鄉○○段一之十一地號土地，地目田，面
          積一千四百二十一平方公尺，應有部分全部。
        四臺南市○區○住段一小段六三之一地號土地，地目建
          ，面積二百四十平方公尺，應有部分全部。
        五臺南市○區○住段一小段六三之四地號土地，地目建
          ，面積八十平方公尺，應有部分全部。
        六臺南市○區○住段一小段六六地號土地，地目建，面
          積一百三十五平方公尺，應有部分全部。
        七臺南市○區○住段一小段六六之三地號土地，地目建
          ，面積八平方公尺，應有部分全部。
        八臺南市○區○住段一小段六七地號土地，地目建，面
          積一百十五平方公尺，應有部分全部。
  （七）大進廠企業有限公司、超景工業股份有限公司及大內行
        各股東登記出資額如下：
        一大進廠企業有限公司：
          (一)曾榮山：一百二十萬元。
          (二)曾楊榮：一百二十萬元。
          (三)乙○○：一百二十萬元。
          (四)丁○○：一百二十萬元。
          (五)戊○○：一百二十萬元。
          (六)曾景徽（即被告曾約翰瓊斯）：一百萬元。
        二超景工業股份有限公司：
          (一)曾榮山：四十萬元。
          (二)曾楊榮：四十萬元。
          (三)戊○○：七十萬元。
          (四)丁○○：四十萬元。
          (五)乙○○：四十萬元。
          (六)曾景徽（即被告曾約翰瓊斯）：四十萬元。
          (七)甲○○：三十萬元。
        三大內行：曾楊榮：二萬元。
  （八）被告丙○○○○原所有高雄市○○區○○段一小段三七
        七之一四地號土地及其上門牌號碼高雄市○○區○○街
        九三號樓房一棟已轉售他人。
  （九）國泰人壽保險股份有限公司以被繼承人曾榮山為受益人
        屆期而未領取保險金之保險單共七件，保險金額共四十
        六萬六千六百八十一元，條列如下：
        一保單號碼0000000000號，五萬八千五百三
          十二元。
        二保單號碼0000000000號，五萬八千八百三
          十五元。
        三保單號碼0000000000號，五萬六千三百四
          十八元。
        四保單號碼0000000000號，六萬零四百零一
          元。
        五保單號碼0000000000號，五萬六千四百十
          元。
        六保單號碼0000000000號，十一萬七千三百
          三十五元。
        七保單號碼0000000000號，五萬八千八百二
          十元。
  （十）國華人壽保險股份有限公司以要保單位大內行為受益人
        屆期而未領取保險金之保險單共七件，保險金額共一百
        二十七萬六千一百三十一元，條列如下：
        一保單號碼00000000號，十八萬六千四百二十
          二元。
        二保單號碼00000000號，十八萬一千二百四十
          一元。
        三保單號碼00000000號，十七萬七千五百九十
          三元。
        四保單號碼00000000號，十八萬一千六百五十
          一元。
        五保單號碼00000000號，十八萬五千九百二十
          二元。
        六保單號碼00000000號，十八萬一千六百五十
          一元。
        七保單號碼00000000號，十八萬一千六百五十
          一元。
  （十一）被繼承人曾楊榮對超景工業股份有限公司之債權二百
          八十四萬六千零五十元、台南市第六信用合作社銀行
          股權四千元，及死亡前二年內經被告貴提領而存放
          在被告丁○○名下之六百二十萬元等遺產，因未列入
          被繼承人曾楊榮之遺產申報，遭國稅局罰鍰及利息金
          額共三百二十八萬七千六百十五元。
  （十二）原告未與被告一同申報被繼承人曾楊榮之遺產稅。
六、得心證之理由：
  （一）關於分割遺產部分：
        一按繼承人有數人時，在分割遺產前，各繼承人對於遺
          產全部為公同共有；又繼承人得隨時請求分割遺產，
          但法律另有規定或契約另有訂定者，不在此限；再因
          繼承於登記前已取得不動產物權者，非經登記不得處
          分其物權，民法第一千一百五十一條、第一千一百六
          十四條、第九百五十九條分別定有明文。查本件兩造
          就被繼承人曾榮山、曾楊榮之遺產並無不可分割之協
          議，亦無因使用目的不能分割之情形，且兩造業已就
          曾榮山、曾楊榮所遺下之土地辦理繼承登記完畢，已
          詳如前述，則原告訴請法院裁判分割遺產，於法即無
          不合，應予准許。
        二關於本件應分割之遺產範圍，茲析述如下：
          (一)兩造就附表編號１至８號等八筆不動產及至號
            等項財產應列入分割遺產範圍以及其價額並無爭執
            ，堪予認定。
          (二)關於被繼承人曾榮山、曾楊榮所遺存款部分：
            1.被告甲○○於被繼承人曾榮山死亡後曾領取被繼
              承人曾榮山名下數帳戶內之存款共二百九十萬一
              千零二十元等情，為兩造所不爭執，則上開款項
              應屬被繼承人曾榮山之遺產，應列入遺產分割之
              範圍至明，被告甲○○雖辯稱伊於曾榮山死亡後
              提領曾榮山之存款二百九十萬一千零二十元，乃
              係曾榮山生前口頭交待要給曾楊榮自由運用云云
              ，惟被告甲○○並無法舉證以實其說，況縱使被
              繼承人曾榮山生前確有如此口頭交待，其所為該
              口頭交待亦非屬遺囑，並不能認於曾榮山死亡後
              發生遺贈之效力。是被告甲○○自不得未經全體
              繼承人之同意，即將該筆屬於被繼承人曾榮山遺
              產之款項領出使用，被告甲○○既自承上開款項
              係由其領出使用，上開款項自應由被告甲○○負
              返還於被繼承人曾榮山之遺產之責任。
            2.又被告甲○○曾於被繼承人曾楊榮入住加護病房
              期間，自曾楊榮名下台南市第六信用合作社活儲
              00000000號帳戶提領二百十二萬元之事實，亦為
              兩造所不爭執，被告甲○○雖辯稱其於曾楊榮入
              住加護病房期間提領曾楊榮之存款共二百十二萬
              二千元係遵照曾楊榮之指示而提領上開存款供家
              族企業使用，均將用畢云云，惟被告甲○○並無
              法舉證以實其說，況被告甲○○提領上開存款之
              時曾楊榮既已陷入昏迷，顯已喪失行為能力，被
              告甲○○既非曾楊榮之監護人，亦不可能得曾楊
              榮之授權，即不得擅自提領、處分曾楊榮之財產
              ，是故上開款項係屬曾楊榮之遺產甚明，被告曾
              貴既自承由其提領、運用上開款項，自應由被
              告甲○○負返還於被繼承人曾楊榮之遺產之責任
              。
            3.再被告甲○○曾於被繼承人曾楊榮入住加護病房
              期間，自曾楊榮名下台南企銀東寧分行活儲0000
              0000號帳戶提領曾楊榮之存款共六百二十萬元，
              並轉存入被告丁○○名下帳戶，國稅局亦已將此
              筆款項列為被繼承人曾楊榮之遺產，而徵收遺產
              稅之事實，為兩造所不爭執，則該筆款項係屬被
              繼承人曾楊榮之遺產無疑。而被告甲○○提領該
              筆款項後雖係轉存入被告丁○○之帳戶內，惟被
              告丁○○及被告甲○○均稱僅是借被告丁○○之
              帳戶存放該筆金錢，被告甲○○並稱被告丁○○
              並沒有過問該筆款項，存摺、印章均是由伊保管
              ，錢由伊運用等語，則該筆六百二十萬元款項既
              係由被告甲○○所提領，轉存入丁○○之帳戶存
              摺、印章亦均是由被告甲○○保管，並由被告曾
              貴運用該筆資金，則該筆六百二十萬元款項，
              自應由被告甲○○負返還於被繼承人曾楊榮遺產
              之責任。
          (三)按繼承人中有在繼承開始前因結婚、分居或營業，
            已從被繼承人受有財產之贈與者，應將贈與價額加
            入繼承開始時被繼承人所有之財產中，為應繼遺產
            ；又當事人主張有利於己之事實者，就其事實有舉
            證之責任，民法第一千一百七十三條第一項前段、
            民事訴訟法第二百七十七條分別定有明文。查本件
            原告主張被告丁○○之配偶曾郭惠華名下台南市○○段三五八地號土地及其上建物、被告曾約翰瓊斯
            （即曾景徽）原名下高雄市○○區○○段一小段三
            七七之一四地號土地及其上門牌號碼高雄市三民區
            ○○街九三號房屋、被告甲○○名下台南縣永康市
            ○○段七○○地號土地及其上一八九建號建物均係
            因被告丁○○、曾約翰瓊斯、甲○○等人結婚、營
            業、分居等事由而自被繼承人所贈與，應自被告曾
            景胤、曾約翰瓊斯、甲○○之應繼分中扣除云云，
            惟被告丁○○、曾約翰瓊斯、甲○○均否認之，揆
            諸上開規定，原告應就其此部分之主張負舉證責任
            ，惟原告僅稱伊係聽父母說的，並無法為任何舉證
            ，且依系爭不動產登記謄本之記載，被告等人取得
            該等不動產之原因並非贈與，故原告此部分之主張
            並不可採。至被告雖未證明渠等購買不動產之資金
            來源，但尚無法以此遽以推認被告購買不動產之資
            金必係父母提供或贈與，原告主張若被告無法證明
            渠等購買不動產之資金來源，則該等不動產之價額
            即應自被告之應繼分中扣除云云，顯係率斷。
          (四)關於兩造持有大進廠企業有限公司及超景工業股份
            有限公司之股份部分：
            原告主張被告所持有大進廠企業有限公司及超景工
            業股份有限公司之股份均係兩造父親曾榮山借名登
            記予被告，應計入遺產分配，被告則辯稱係兩造父
            親曾榮山贈與被告，毋庸計入遺產，惟查被繼承人
            曾楊榮於本院八十五年度訴字第七二五號返還信託
            物事件中證稱：「登記給他（即本件原告乙○○）
            較好看，只是掛名而已．．．，我們多少也要用錢
            ，所以不可能給他們。」等語，被告丁○○在上開
            訴訟事件審理中亦證稱：「當初原告（指被繼承人
            曾榮山）把我和被告（即本件原告乙○○）登記為
            股東，我們並沒有出資，也沒有說要把股份給我們
            。」等語，被告戊○○亦在該事件中為與被告曾景
            胤相同之證述，足見兩造所持有大進廠企業有限公
            司及超景工業股份有限公司之股份均係被繼承人曾
            榮山借名登記於兩造名下，被告辯稱依曾榮山生前
            交待，於伊死後，該些投資登記在兩造何人名下者
            ，即屬何人所有云云，原告否認之，且與被告在八
            十五年度訴字第七二五號事件所言不同，故被告此
            部分之抗辯並不可採，且被告既辯稱曾榮山生前有
            說等伊死後，該些投資即為兩造所有云云，益徵該
            些投資係屬曾榮山之遺產之性質，此外，原告主張
            其在公司工作八年未領薪水，故登記在其名下之投
            資即應歸其所有云云，亦無所據，是兩造就渠等所
            持有大進廠企業有限公司、超景工業股份有限公司
            之股份均係屬被繼承人曾榮山、曾楊榮之遺產，應
            列入分割。
          (五)關於保險部分：
            被繼承人曾榮山、曾楊榮生前分別曾向國泰人壽保
            險股份有限公司及國華人壽保險股份有限公司投保
            ，本院調查結果如下：
            1.向國泰人壽保險股份有限公司投保者：
              以「大進廠企業有限公司曾榮山」或「大進廠」
              為受益人，滿期而尚未領取保險金者有保單號碼
              0000000000、0000000000
              、0000000000、000000000
              0、0000000000、00000000
              00、0000000000、0000000
              000、0000000000、000000
              0000、0000000000、00000
              00000、0000000000、0000
              000000、0000000000、000
              0000000、0000000000、00
              00000000、0000000000、0
              000000000、0000000000、
              0000000000、0000000000
              、0000000000、000000000
              0、0000000000號等要保書，共二十
              六件、以曾榮山為受益人，滿期而尚未領取保險
              金者有保單號碼0000000000、000
              0000000、0000000000、00
              00000000、0000000000、0
              000000000、0000000000號
              等要保書，共七件，以他人為受益人，滿期而尚
              未領取保險金者有保單號碼000000000
              0、0000000000、00000000
              00號等要保書，共三件；其他滿期並已領取保
              險金者則有保單號碼0000000000、0
              000000000、0000000000、
              0000000000、0000000000
              、0000000000、000000000
              0、0000000000、00000000
              00、0000000000、0000000
              000、0000000000、000000
              0000、0000000000、00000
              00000、0000000000、0000
              000000、0000000000、000
              0000000、0000000000、00
              00000000、0000000000、0
              000000000、0000000000、
              0000000000、0000000000
              、0000000000、000000000
              0、0000000000、00000000
              00、0000000000、0000000
              000號等要保書，共三十三件，此有國泰人壽
              保險股份有限公司所檢送九十六年五月二十三日
              國壽字第九六○五○三七四號函及所附團體壽險
              要保書影本資料、九十六年七月二十日國壽字第
              九六○七○三一五號函、九十六年九月二十日國
              壽字第九六○九○二八七號函、保險狀況一覽表
              等資料附卷可稽，經核以「大進廠企業有限公司
              曾榮山」、「大進廠」或他人為受益人之各筆保
              險，於保單滿期後自應由各該受益人即大進廠企
              業有限公司或該他人領取保險金，是國泰人壽保
              險股份有限公司此部分所應給付而尚未給付之保
              險金並非被繼承人曾榮山之遺產，自不得列入遺
              產分配，而其他滿期並已領取保險金之保單中，
              除保單號碼0000000000、00000
              00000、0000000000號要保書外
              ，其餘三十件之受益人雖均為本件被繼承人曾榮
              山，惟該些保險金均已經法院領取而不存在，亦
              無法列入被繼承人曾榮山之遺產而為分配，是故
              所應列入曾榮山遺產而分配者僅有上開以被繼承
              人曾榮山為受益人，滿期而尚未領取之保險金，
              如附表編號所示。
            2.向國華人壽保險股份有限公司投保者：
            　以大進廠企業有限公司為要保單位及受益人，保
              單滿期而尚未領取保險金者，有保單號碼000
              00000、00000000、000000
              00、00000000、00000000、
              00000000、00000000、000
              00000、00000000、000000
              00、00000000、00000000、
              00000000、00000000、000
              00000、00000000、000000
              00、00000000、00000000號
              等要保書，共十九件；以大內行為要保單位及受
              益人，保單滿期而尚未領取保險金者，有保單號
              碼00000000、00000000、00
              000000、00000000、00000
              000、00000000、00000000
              號等要保書，共七件，此有國華人壽保險股份有
              限公司以九十六年九月十三日（九六）華壽服訴
              字第一三四○號函所檢送之冊列人員投保資料一
              件在卷可憑，堪予認定。經查大內行（商聯字字
              第○○○六四三○一號）係一獨資商號，負責人
              為本件被繼承人曾楊榮，獨資商號並不具法人資
              格，故雖以大內行為受益人，實則應歸屬於負責
              人曾楊榮，則上開以大內行為受益人，保險滿期
              而尚未領取之保險金自屬本件被繼承人曾楊榮之
              遺產，而應列入遺產之分配，如附表編號所示
              。至其他以大進廠企業有限公司為保險受益人者
              ，則應由大進廠企業有限公司領取保險金，非屬
              本件被繼承人曾榮山、曾楊榮之遺產。
          (六)綜上所述，本件應分割之被繼承人曾榮山、曾楊榮
            之遺產範圍，詳如附表所示。
        三又按公同共有物分割之方法，除法律另有規定外，應
          依關於共有物分割之規定；又共有物之分割，依共有
          人協議之方法行之，分割方法不能協議者，法院得依
          任何共有人之聲請，命為左列之分配：一以原物分配
          於各共有人，二變賣共有物，以價金分配於各共有人
          ，民法第八百三十條第二項、第八百二十四條第一項
          、第二項分別定有明文。關於本件遺產之分割方式，
          茲析述如下：
          (一)被告甲○○主張被繼承人曾榮山生前所寫手稿（詳
            見卷一p.66）為曾榮山所立自書遺囑，而應依該手
            稿分配系爭遺產云云，惟自書遺囑者，應自書遺囑
            全文，記明年、月、日，並親自簽名。如有增減、
            塗改，應註明增減、塗改之處所及字數，另行簽名
            ，民法第一千一百九十條定有明文，經核被繼承人
            曾榮山生前親手所寫之該件手稿，並不具備民法關
            於自書遺囑之要式規定，非屬遺囑，內容又雜亂不
            明確，實難據以分割遺產，合先敘明。
          (二)又本院審酌本件遺產眾多，繼承人間彼此利益糾葛
            ，若就各項遺產均予以實物分割，難盡公平，故爰
            依照多數繼承人之意見，就各項遺產由每名繼承人
            按應繼分各繼承五分之一。
        四綜上所述，原告依民法第一千一百六十四條之規定，
          請求分割如附表所示之遺產，為有理由，應予准許，
          本院爰將兩造公同共有如附表所示之遺產，判決分割
          如附表所示。
  （二）關於損害賠償部分：
        按關於遺產管理、分割及執行遺囑之費用，由遺產中支
        付之。但因繼承人之過失而支付者，不在此限，民法第
        一千一百五十條定有明文，本件兩造均係被繼承人曾楊
        榮之繼承人，對曾楊榮所遺留之遺產有申報遺產稅之義
        務，原告主張被告私自申報曾楊榮之遺產稅，且漏報、
        匿報，致被國稅局罰款，而請求被告應連帶賠償原告六
        十五萬七千五百二十三元，被告則辯稱於被繼承人曾楊
        榮死亡後即，被告已通知原告須申報遺產稅，原告卻拒
        不配合申報等語，原告則稱係因被告拒絕清點被繼承人
        之遺產、製作遺產清冊，原告因不知被繼承人遺產確實
        數額，故無法參與申報遺產稅等語，被告則又否認原告
        之上開主張，雙方各執一詞，實難認定誰是誰非，惟查
        原告既知有申報遺產稅之義務，縱使其就被告對遺產之
        處置有所不滿，亦不能因此即消極不配合申報遺產稅，
        又遺產稅若逾期未申報將遭處以罰鍰，被告在原告不願
        配合申報之情況下，為免受罰而逕行申報，並無可責之
        處，若原告願配合申報遺產稅，共同查核應申報之項目
        ，可能即無漏報、匿報之情事，亦可避免被國稅局處以
        罰鍰，故原告對於曾楊榮之遺產稅因漏報致被國稅局罰
        鍰乙事，亦應負責，難認係全可歸責於被告。再者，承
        辦本件被繼承人曾楊榮遺產稅申報事項之代書己○○證
        稱：「被告跟我說原告不願意辦理，原因我不清楚。但
        是不辦的話國稅局會處罰，我們就先把不動產辦理公同
        共有。（為什麼會有申報不實被罰鍰？）不是申報不實
        ，應該是漏報。我是完全依據國稅局的遺產清冊來申報
        的。我們申報遺產稅，一定是按照國稅局的遺產清冊，
        如果有漏列，國稅局一定會通知我補件，至於被繼承人
        身前有沒有贈與等情形，我並沒有辦法明瞭，國稅局查
        了以後才會通知。」等語（詳見九十六年五月十四日言
        詞辯論筆錄），足見被告並無故意指使承辦申報遺產稅
        之代書申報不實，僅是單純漏報，益徵難以將漏報遺產
        稅而遭罰鍰之結果歸責於被告，而責令被告負責並賠償
        原告之損失，是故原告執此主張被告於被繼承人曾楊榮
        死亡後逕行申報遺產稅致遭罰鍰，應負賠償責任云云，
        即無理由，應予駁回。
  （三）關於原告請求遲延利息之損害部分：
        按繼承人有數人時，在分割遺產前，各繼承人對於遺產
        全部為公同共有，民法第一千一百五十一條定有明文，
        是兩造就被繼承人曾榮山、曾楊榮所遺之動產於分割前
        應係公同共有，如原告於被繼承人死亡後而無法與被告
        達成協議分割時，即可訴請分割遺產，原告當不致受有
        無法支配使用被繼承人曾榮山、曾楊榮所遺動產之不利
        益，原告遲至今日始訴請分割遺產，縱使多年來受有無
        法使用遺產中之動產之損害，原告本身亦屬可歸責，自
        不得訴請被告賠償其無法使用遺產中之動產之損害，故
        原告請求被告連帶給付占用被繼承人曾榮山、曾楊榮之
        動產稅後總餘額之遲延利息，以賠償其損失，應無理由
        。
七、本件事證已臻明確，兩造其餘攻擊防禦方法、舉證及於言詞
    辯論終結後所提出之各項主張、答辯及舉證，於判決結果不
    生影響，爰不予一一論列，併予敘明。
八、又本件因係分割遺產訴訟，被告之行為可認係按當時之訴訟
    程度而為伸張或防禦權利所必要，依民事訴訟法第八十一條
    第二款之規定，應由勝訴之原告亦負擔部分訴訟費用，是爰
    命兩造按應有部分之比例負擔本件訴訟費用。
九、據上論結，本件原告之訴為一部有理由，一部無理由，依民
    事訴訟法第七十九條、第八十一條第二款、第八十七條第一
    項，判決如主文。
中　　華　　民　　國　　96　　年　　11　　月　　26　　日
                  家事法庭    法  官  葉惠玲
上為正本係照原本作成
如對本判決上訴，須於判決送達後20日內向本院提出上訴狀
中　　華　　民　　國　　96　　年　　11　　月　　26　　日
                              書記官　鄭秀美
   附　表　：
  ┌──┬─────────────────┬─────────────┐
  │編號│　遺　　　產　　　明　　　細　　　│分　　割　　方　　法      │
  ├──┼─────────────────┼─────────────┤
  │    │臺南市○區○○段二四二地號土地，地│土地部分均按兩造之應繼分比│
  │１  │目建，面積三十二平方公尺，應有部分│例分配為兩造分別共有。    │
  │    │五分之一。                        │                          │
  ├──┼─────────────────┤                          │
  │    │臺南縣關廟鄉○○段一之十地號土地，│                          │
  │２  │地目田，面積八百三十四平方公尺，應│                          │
  │    │有部分全部。                      │                          │
  ├──┼─────────────────┤                          │
  │    │臺南縣關廟鄉○○段一之十一地號土地│                          │
  │３  │，地目田，面積一千四百二十一平方公│                          │
  │    │尺，應有部分全部。                │                          │
  ├──┼─────────────────┤                          │
  │    │臺南市○區○住段一小段六三之一地號│                          │
  │４  │土地，地目建，面積二百四十平方公尺│                          │
  │    │，應有部分全部。                  │                          │
  ├──┼─────────────────┤                          │
  │    │臺南市○區○住段一小段六三之四地號│                          │
  │５  │土地，地目建，面積八十平方公尺，應│                          │
  │    │有部分全部。                      │                          │
  ├──┼─────────────────┤                          │
  │    │臺南市○區○住段一小段六六地號土地│                          │
  │６  │，地目建，面積一百三十五平方公尺，│                          │
  │    │應有部分全部。                    │                          │
  ├──┼─────────────────┤                          │
  │    │臺南市○區○住段一小段六六之三地號│                          │
  │７  │土地，地目建，面積八平方公尺，應有│                          │
  │    │部分全部。                        │                          │
  ├──┼─────────────────┤                          │
  │    │臺南市○區○住段一小段六七地號土地│                          │
  │８  │，地目建，面積一百十五平方公尺，應│                          │
  │    │有部分全部。                      │                          │
  ├──┼─────────────────┼─────────────┤
  │９  │大進廠企業有限公司投資額七百萬元。│編號９～部分，由各繼承人│
  ├──┼─────────────────┤依其應繼分各繼承五分之一。│
  │１０  │超景工業股份有限公司投資額三百萬元│                          │
  │    │。                                │                          │
  ├──┼─────────────────┤                          │
  │  │大內行投資額二萬元。              │                          │
  ├──┼─────────────────┤                          │
  │  │被繼承人曾榮山所遺台南市第四信用合│                          │
  │    │作社投資二筆，價額共四千元。      │                          │
  ├──┼─────────────────┤                          │
  │  │被繼承人曾楊榮所遺台南市第六信用  │                          │
  │    │合作社投資額四千元。              │                          │
  ├──┼─────────────────┤                          │
  │  │被繼承人曾楊榮所遺超景工業股份有限│                          │
  │    │公司債權額二百八十四萬六千零五十元│                          │
  │    │及利息。                          │                          │
  ├──┼─────────────────┼─────────────┤
  │    │被繼承人曾榮山所遺台南企銀總行活儲│(1)編號～部分，其中二百│
  │  │05988號帳戶存款三十五萬一千四百零 │  九十萬一千零二十元及利息│
  │    │四元及利息。                      │  ，應由被告甲○○返還回遺│
  ├──┼─────────────────┤  產。                    │
  │    │被繼承人曾榮山所遺台南企銀東寧分行│(2)編號～部分，由各繼承│
  │  │活儲022129號帳戶存款五百二十八萬零│  人依其應繼分各繼承五分之│
  │    │七十六元及利息。                  │  一。                    │
  ├──┼─────────────────┤                          │
  │  │被繼承人曾榮山所遺郵局台南十三支局│                          │
  │    │存款十三萬九千八百零三元及利息。  │                          │
  ├──┼─────────────────┤                          │
  │  │被繼承人曾榮山所遺彰化銀行西台南分│                          │
  │    │行活儲0000-000號帳戶存款五萬一千四│                          │
  │    │六十元及利息。                    │                          │
  ├──┼─────────────────┤                          │
  │  │被繼承人曾榮山所遺台南第六信用合作│                          │
  │    │社西門分社活儲00000-0-0號帳戶存款 │                          │
  │    │十三萬五千七百五十二元及利息。    │                          │
  ├──┼─────────────────┤                          │
  │  │被繼承人曾榮山所遺台南企銀東寧分行│                          │
  │    │定期存單7971帳號存款三十二萬四千元│                          │
  │    │及利息。                          │                          │
  ├──┼─────────────────┤                          │
  │  │被繼承人曾榮山所遺郵局台南永樂支局│                          │
  │    │存款四十五萬三千八百三十五元及利息│                          │
  │    │。                                │                          │
  ├──┼─────────────────┼─────────────┤
  │  │被繼承人曾楊榮所遺台南市第六信用合│(1)編號～部分，其中七百│
  │    │作社活儲00000000號帳戶存款二百十三│  三十二萬二千元及利息，應│
  │    │萬七千二百五十六元及利息。        │  由被告甲○○返還回遺產。│
  ├──┼─────────────────┤(2)編號～部分，由各繼承│
  │  │被繼承人曾楊榮所遺台南企銀東寧分行│  人依其應繼分各繼承五分之│
  │    │活儲00000000號帳戶存款六百二十萬零│  一。                    │
  │    │一元及利息。                      │                          │
  ├──┼─────────────────┤                          │
  │  │被繼承人曾楊榮所遺台南郵局第十三支│                          │
  │    │局存簿儲金第00000000號帳戶存款一千│                          │
  │    │四百五十元。                      │                          │
  ├──┼─────────────────┼─────────────┤
  │  │國泰人壽保險股份有限公司保單號碼：│編號～部分，由各繼承人│
  │    │0000000000、0000000000、0000000000│依其應繼分各繼承五分之一。│
  │    │、0000000000、0000000000、00000000│                          │
  │    │80、0000000000號等七件保單以被繼承│                          │
  │    │人曾榮山為受益人屆期而未領取之保險│                          │
  │    │金共計四十六萬六千六百八十一元。  │                          │
  ├──┼─────────────────┤                          │
  │  │國華人壽保險股份有限公司保單號碼：│                          │
  │    │00000000、00000000、00000000、5202│                          │
  │    │9962、00000000、00000000、00000000│                          │
  │    │號等七件保單以要保單位大內行為受益│                          │
  │    │人屆期而未領取之保險金共計一百二十│                          │
  │    │七萬六千一百三十一元。            │                          │
  └──┴─────────────────┴─────────────┘
